【裁判字號】    97,易,1758
【裁判日期】    971104
【裁判案由】    違反毒品危害防制條例
【裁判全文】
臺灣彰化地方法院刑事判決              97年度易字第1758號
公 訴 人    臺灣彰化地方法院檢察署檢察官
被    告    甲○○
上列被告因違反毒品危害防制條例案件，經檢察官提起公訴（97
年度毒偵字第2652號），本院判決如下：
    主  文
甲○○施用第二級毒品，累犯，處有期徒刑陸月，如易科罰金，
以新台幣壹仟元折算壹日。
    事  實
一、甲○○於民國（下同）90年間，因施用第二級毒品案件，經
    本院以90年度毒聲字第98號送觀察勒戒，認有繼續施用之傾
    向，再經本院以90年度毒聲字第2149號送強制戒治，後由本
    院以90年度毒聲字第4184號裁定停止戒治付保護管束出監，
    並於91年5 月24日保護管束期滿未經撤銷，而視為執行完畢
    ；又於前開強制戒治執行完畢後5年內之95年間，因連續施
    用第二級毒品案件，經本院以95年度易字第548號判決判處
    有期徒刑8月，嗣經上訴，經臺灣高等法院臺中分院於95年9
    月12日以95年度上易字第1006號駁回上訴確定，嗣經入監服
    刑，因中華民國96年罪犯減刑條例公布施行，再經臺灣高等
    法院臺中分院以96年度聲減字第288號裁定減刑為有期徒刑4
    月，如易科罰金，以銀元300元折算1日確定，甫於96 年7月
    16日執行完畢。詎其仍不知悔改，復基於施用第二級毒品甲
    基安非他命之犯意，於97年4月16日下午5時30分往前回溯96
    小時內之某時許，在不詳地點，以不詳方式，施用第二級毒
    品甲基安非他命1次。嗣於97年4月16日下午4時16分許，因
    係毒品列管人口，經警採集其尿液送驗，結果呈甲基安非他
    命陽性反應，始查悉上情。
二、案經彰化縣警察局田中分局報請臺灣彰化地方法院檢察署檢
    察官偵查起訴。
    理  由
一、訊據被告甲○○矢口否認有何施用第二級毒品甲基安非他命
    之犯行，辯稱：伊於97年4月16日為警採集尿液當天整天都
    在上班，未施用安非他命，且當時因身體不適有去診所打針
    ，還去拔牙齒，以及去藥房買藥吃等語。經查：
（一）被告於97年4月16日下午5時30分為警採集尿液送驗之結果
      ，確實呈甲基安非他命陽性反應，此有應受尿液採驗人尿
      液檢體採集送驗紀錄表及詮昕科技股份有限公司97年4月
      28日報告編號00000000號濫用藥物尿液檢驗報告各1份在
      卷可稽。按詮昕科技股份有限公司以酵素免疫分析法（Ｅ
      ＩＡ）進行初步篩檢後，再以氣相層析質譜儀法（ＧＣ／
      ＭＳ）進行確認複驗，結果均呈甲基安非他命陽性反應，
      此有應受尿液採驗人尿液檢體採集送驗紀錄表、詮昕科技
      股份有限公司濫用藥物尿液檢驗報告各1紙在卷可稽。按
      氣相層析質譜儀法乃目前就藥物篩檢結果必須進一步確認
      時所最常採用之確認方法，在良好的操作條件下，以氣相
      層析質譜儀作藥物及其代謝物之定性及定量分析，幾乎不
      會有偽陽性反應產生，而詮昕科技股份有限公司以氣相層
      析質譜儀法檢測之最低可定量濃度（ＬＯＱ），安非他命
      、甲基安非他命分別為100、500ｎｇ／ｍｌ，亦即檢出濃
      度若大於該數值，便能確認尿液中確實存在此項毒品，且
      甲基安非他命在體內經由代謝會轉變成安非他命，一部分
      會以原形排出，故正常情況下如服用甲基安非他命，尿液
      中應同時可檢驗出甲基安非他命及安非他命，如僅服用安
      非他命，則僅能檢驗出安非他命，尿液中並不會檢驗出有
      甲基安非他命；本件被告之尿液經該公司以氣相層析質譜
      儀法複驗確認之結果，其尿液中之安非他命、甲基安非他
      命濃度分別為188、787ｎｇ／ｍｌ，均高於該公司按最低
      可定量濃度即100、500ｎｇ／ｍｌ所訂定之閾值，足認被
      告之尿液中確有甲基安非他命。復參以甲基安非他命經口
      服投與後，約70%於24小時內自尿中排出，約90 %於96小
      時內自尿中排出，雖其成分之檢出，與投與方式、投與量
      、個人體質、採尿時間等諸多因素有關，但其最長之檢出
      時間不會超過4日，有行政院衛生署藥物食品檢驗局81年2
      月8日藥檢壹字第001156號函示可參，應認被告確實有
      於97年4月16日下午5時30分為警採尿回溯96小時內之某時
      ，施用第二級毒品甲基安非他命1次無誤。
（二）被告雖辯稱其服用藥物，可能造成為陽性反應等語，惟經
      行政院衛生署管制藥品管理局查驗被告於97年4月16日當
      天於春卿診所就醫之收據及仁仁牙醫診所全民健康保險門
      診交付調劑處方箋所載之藥品Aethocaf、Panadol、Thia
      mphenical、Sweicon、Weicolin、Cimetidine、Potarl
      on、Amoxicillin及感得寧液，均不含安非他命、甲基安
      非他命或可代謝出安非他命、甲基安非他命成分，服用後
      於尿液中不至於檢出安非他命、甲基安非他命陽性反應，
      此有行政院衛生署管制藥品管理局97年9月2日管檢字第
      0970008571號鑑定書1紙附卷足參，足見被告上開辯解係
      屬虛妄，顯係事後卸責之詞。
二、按觀察、勒戒或強制戒治執行完畢釋放後，5年內再犯毒品
    危害防制條例第10條之罪，即應直接依法追訴判決，固毋庸
    再行該條例針對「初犯」所規定之觀察、勒戒或強制戒治等
    治療程序，然若係於觀察、勒戒或強制戒治執行完畢釋放後
    ，5年後再犯第10條之罪者，則應重新依該條例第20條第1項
    、第2項關於「初犯」之規定，先行送觀察、勒戒，並依其
    觀察、勒戒結果有無繼續施用毒品傾向，以定其是否施以強
    制戒治之治療程序，再於上開治療程序執行完畢後始由檢察
    官為不起訴處分，而非直接加以追訴處罰，此觀諸現行生效
    施行之毒品危害防制條例（於92年7月9日修正公布、自93年
    1月9日施行）第20條、第23條之規定甚明。而考諸前開毒品
    危害防制條例之修正理由主要係認觀察、勒戒或強制戒治後
    5年後再犯者，顯見前所實施之觀察、勒戒或強制戒治已足
    以遮斷其施用毒品之癮，為期自新及協助其斷除毒癮，對此
    5年後再犯者仍適用初犯之規定（即該條例第20條第3項之規
    定），即先經觀察、勒戒、強制戒治之程序【見該條例第20
    條修法理由5第3項修正理由 (二)】，且為配合簡化施用毒
    品犯之刑事處遇程序，並鑑於經觀察、勒戒或強制戒治執行
    完畢釋放後5年內再犯者，其再犯率甚高，原據以實施之觀
    察勒戒及強制戒治既已無法收其實效，自應施以刑事處遇【
    見該條例第23條修正理由三 (二)】，凡此俱見現行毒品危
    害防制條例於修正時刪除修正前二犯及三犯之規定，一改修
    法前繁雜之處遇程序，僅將施用毒品犯簡化區分為初犯、再
    犯外，並認施用毒品者係屬病患性犯人，以觀察、勒戒戒除
    其身癮，併以強制戒治方式祛除心癮之措施。由是觀之，現
    行毒品危害防制條例仍採「刑罰處遇程序」與「治療之保安
    處分程序」二者併行之方式，並將施用毒品者區分為「初犯
    」與「再犯」之不同，詳言之，倘毒品施用者係前經觀察、
    勒戒或強制戒制等治療程序執行完畢5年後，始再施用毒品
    之「初犯」，因認前所執行之觀察、勒戒或強制戒治足收戒
    除毒癮之效，自應重新先經觀察、勒戒或強制戒治等治療程
    序，並於治療程序執行完畢後由檢察官直接為不起訴處分，
    毋庸對之追訴處罰，反觀，在「再犯」之情形，因其先前所
    為治療程序顯未能收祛除毒癮之實效，且考量施用毒品者之
    再犯率偏高，乃簡化其刑事處遇程序，而對之直接追訴處罰
    ，不再施以保安處分之治療程序，是現行毒品危害防制條例
    所採「初犯」與「再犯」之界分，已揚棄過去修正前毒品危
    害防制條例所採一、二、三犯之判斷標準及處遇程序，且側
    重於觀察、勒戒或強制戒治等治療程序是否確實收其成效。
    因之，對於所謂「初犯」與「再犯」之區別，除應視其是否
    於觀察、勒戒或強制戒治執行完畢釋放後，5年後再犯者外
    ，尚應兼顧其前次所施予觀察、勒戒、強制戒治程序之成效
    以資判斷，如此方能貫徹現行毒品危害防制條例之修正立法
    意旨，且細繹現行毒品危害防制條例第20條、第23條之立法
    理由可知，所謂「再犯」應係指依該條例規定執行觀察、勒
    戒、強制戒治完畢釋放，再犯施用毒品罪者均屬之（見該條
    例第20修法理由二後段），是對於現行毒品危害防制條例第
    20條第3項規定「觀察、勒戒或強制戒治執行完畢後，5年後
    再犯」之解釋，自應限於該施用毒品之行為人於觀察、勒戒
    或強制戒治執行完畢後5年內均未再有任何施用毒品之犯行
    ，始足當之，茍其施用毒品之犯行，前經觀察、勒戒或強制
    戒治執行完畢後，5年內曾因再犯施用第一、二級毒品之行
    為，而經法院判處刑罰之處遇程序確定者，縱其係於觀察、
    勒戒或強制戒治執行完畢5年後復為施用毒品者（即修正前
    毒品危害防制條例所稱之三犯或三犯以上），因其於治療程
    序之保安處分執行完畢5年內，既仍有繼續施用毒品之犯行
    ，即難認前所執行之治療程序有何戒除其身心毒癮之成效可
    言，自不得僅憑該次施用毒品犯行係在前次執行治療程序之
    保安處分完畢後，5年後再犯一端，即依現行毒品危害防制
    條例第20條第3項規定，逕認為「初犯」，而適用同條第1、
    2項之觀察、勒戒或強制戒治等治療程序，否則無異使接受
    治療程序執行成效不彰，而屢犯施用毒品罪之行為人，僅因
    其施用毒品行為與前次觀察、勒戒或強制戒治完畢之時間相
    距已逾5年，反得循初犯之保安處分程序，獲邀寬典，不啻
    與前揭毒品危害防制條例之修法初衷背道而馳，是就此情形
    ，仍應認屬「再犯」之範疇，直接適用刑事刑罰處遇之程序
    ，始符修法之本旨。查被告甲○○前於90年間，因施用第二
    級毒品案件，經本院以90年度毒聲字第98號送觀察勒戒，認
    有繼續施用之傾向，再經本院以90年度毒聲字第2149號送強
    制戒治，後由本院以90年度毒聲字第4184號裁定停止戒治付
    保護管束出監，並於91年5月24日保護管束期滿未經撤銷，
    而視為執行完畢論；詎其於上開強制戒治期滿之5年內即95
    年間，因施用第二級毒品案件，經本院以95年度易字第548
    號判決判處有期徒刑8月，嗣經上訴，經臺灣高等法院臺中
    分院於95年9月12日以95年度上易字第10 06號駁回上訴確定
    乙情，此有臺灣高等法院被告前案紀錄表及臺灣彰化地方法
    院檢察署刑案資料查註紀錄表各一份存卷可參，而被告
    本件施用第二級毒品甲基安非他命，雖係在前次91年間強制
    戒治執行完畢5年後所犯，惟被告於上開強制戒治執行完畢5
    年內，曾再犯施用第二級毒品之罪經法院宣示判決並確定，
    已詳述如前，顯見其並非於強制戒治執行完畢後5年內無任
    何施用毒品之犯行，且其既已於強制戒治執行完畢5年內再
    犯施用第二級毒品之罪，已符合毒品危害防制條第23條第2
    項之所定之追訴要件，揆諸前開毒品危害防制條例條文及說
    明，被告所為本件施用第二級毒品甲基安非他命之犯行，即
    無「初犯」規定之適用，自毋須再重新施予觀察、勒戒或強
    制戒治之處遇程序，而應直接訴追處罰。
三、按甲基安非他命係毒品危害防制條例所定之第二級毒品，不
    得非法施用。是核被告甲○○所為，係犯毒品危害防制條例
    第10條第2項之施用第二級毒品罪。查被告為供施用第二級
    毒品甲基安非他命，而持有第二級毒品之低度行為，應為施
    用之高度行為所吸收，不另論罪。末查被告前於95年間，因
    連續施用第二級毒品案件，經本院以95年度易字第548號判
    決判處有期徒刑8月，嗣經上訴，臺灣高等法院臺中分院於
    95年9月12日以95年度上易字第1006號駁回上訴確定，嗣經
    入監服刑，因中華民國96年罪犯減刑條例公布施行，再經臺
    灣高等法院臺中分院以96年度聲減字第288號裁定減刑為有
    期徒刑4月，如易科罰金，以銀元300元折算1日確定，甫於
    96年7月16日執行完畢等情，有臺灣高等法院被告前案紀錄
    表、臺灣彰化地方法院檢察署刑案資料查註紀錄表及臺灣高
    等法院在監在押全國紀錄表各1份附卷可參，被告受有期徒
    刑之執行完畢，5年以內故意再犯有期徒刑以上之罪者，為
    累犯，應依刑法第47條第1項規定，加重其刑。
四、量刑部分：爰審酌被告曾因施用毒品經執行強制戒治後，仍
    未能戒斷其施用毒品之惡習，再犯本件施用毒品犯行，足見
    其雖經觀察、勒戒及強制戒治之治療程序，猶未能戒絕毒品
    而再次施用，惡行非輕，顯未能善體國家設置觀察、勒戒及
    強制戒治機構，協助毒品施用者戒除毒癮之良法美意，惟念
    及施用毒品本質上係戕害自身健康之行為，尚未嚴重破壞社
    會秩序或侵害他人權益，及其施用第二級毒品之動機、目的
    、所生危害及犯罪後否認犯行態度不佳等一切情狀，量處如
    主文所示之刑，以示懲儆。又扣案之感得寧空盒1 個、立痛
    錠空盒白色藥丸2顆、酸芬氟拉明片藥丸32顆、黃色藥丸
    12顆，經行政院衛生署管制藥品管理局檢驗結果均不含安非
    他命、甲基安非他命或可代謝出安非他命、甲基安非他命成
    分，此有行政院衛生署管制藥品管理局鑑定書97年9月2日管
    檢字第0970008571號鑑定書1紙在卷可稽，非屬第二級毒品
    ，亦非供犯罪所用或犯罪所得之物，毋庸沒收，附此敘明。
據上論斷，應依刑事訴訟法第299 條第1 項前段，毒品危害防制
條例第10條第2 項，刑法第11條前段、第47條第1 項、第41條第
1 項前段，判決如主文。
本案經檢察官紀雅惠到庭執行職務。
中    華    民    國    97    年    11    月    4     日
                        刑事第二庭    法  官  黃齡玉
以上正本證明與原本無異。
如不服本判決，應於判決送達後10日內，向本院提出上訴書狀，
上訴書狀應「敘述具體上訴理由」，並按他造當事人之人數附繕
本。「切勿逕送上級法院」。
中    華    民    國    97    年    11    月    4     日
                                      書記官  林嘉賢
毒品危害防制條例第10條
施用第一級毒品者，處 6 月以上 5 年以下有期徒刑。
施用第二級毒品者，處 3 年以下有期徒刑。


司法院資訊處製作；財團法人民間司法改革基金會備份。
